最高法院刑事判決　　　　　　　　　　　　　　八十八年度台上字第六六五七號
　　上　訴　人　甲○○
　　選任辯護人　李勝雄律師
　　　　　　　　馬潤明律師
　　上　訴　人　乙○○
　　　　　　　　丙○○
　　共　　　同
　　選任辯護人　方錫洀律師
右上訴人等因殺人案件，不服台灣高等法院中華民國八十八年八月十一日第二審更審
判決（八十六年度重上更(四)字第二七五號，起訴案號：台灣桃園地方法院檢察署八十
一年度偵字第二五六○號），提起上訴，本院判決如左：
    主  文
原判決撤銷，發回台灣高等法院。
    理  由
本件原判決認定上訴人甲○○、乙○○、丙○○等於民國八十年七月間，謀議佯以仲
介土地買賣為由，誘騙被害人王俊傑至甲○○住宅後，即予綁架殺害，再向其家屬勒
索錢財，議定後，乃由乙○○購備麻繩一條、膠布二捲作為犯罪工具；八十年八月十
六日晚上十一時許，被害人依約前往台北縣淡水鎮內竿林五十七號（整編後為淡水
鎮○○路五十一巷二號）甲○○住宅，甲○○佯與被害人談論土地買賣事宜，乙○○
以有事商量為由，誘騙被害人進入卓宅麻將間後，乘機以右手腕勒住被害人頸部，並
以磨刀石襲擊被害人頭部及後腦部，甲○○、丙○○合力壓住被害人手及腳部，丙○
○再以雙手掐住被害人頸部，三人並共同以麻繩綑綁被害人雙手及雙腳，以膠布貼住
其雙眼，使其無法動彈，致被害人頸部掐扼壓引起窒息死亡，之後再將被害人抬至其
開來之小客車後車廂內，旋於同日晚上十一時三十分許，駕駛被害人之小客車連同屍
體，棄置於桃園市○○路一○二一號企業勳章大樓工地前，翌（十七）日下午七時四
十分許，乙○○以公用電話向被害人之母王游錦勒索新台幣五千萬元，因王游錦報警
而未得逞等情；因而撤銷第一審論處上訴人等共同意圖勒贖而擄人故意殺被害人罪刑
部分之判決，變更檢察官起訴法條，改判論處上訴人等共同殺人均處死刑，各褫奪公
權終身之罪刑，固非無見。
惟查：(一)科刑之判決書，須將認定之犯罪事實詳記於事實欄，然後於理由內說明其憑
以認定之證據，以使事實與理由兩相一致，方為合法，倘事實已有記載而理由欄內未
加以說明，自屬理由不備。本件原判決於事實欄記載：「甲○○、乙○○二人曾投資
期貨買賣及將金錢貸與游登龍經營地下投資公司，因投資不當及經營不善，虧損連連
，負債累累，而丙○○亦因投資期貨買賣不當而將其積蓄虧損殆盡」等語，然理由欄
內未隻字說明憑以認定之證據，殊有理由不備之違法；又乙○○於警訊時供稱：「我
們原先計劃將王俊傑殺害後，將屍體藏到他的車子裡，當天中午如果殺死他，屍體不
好處理，才延到那天晚上」（八十一年度偵字第二五六○號偵查卷第一七一頁反面及
第一七二頁），於偵查中供稱：「我們本來當天中午就想要殺他」（同上卷第二一二
頁）；丙○○於偵查中供稱：「王俊傑八十年八月十六日中午到甲○○家，是我們計
畫的一部分，準備拐他過來，殺掉他」（同上卷第一七七頁反面）；如果無訛，則上
訴人等三人事先謀議之範圍，究係計劃誘騙王俊傑到甲○○住宅後，即予殺害，再向
其家屬恐嚇取財﹖抑以擄人勒贖之犯意手﹖本件犯罪行為，尚待釐清，原判決論處
上訴人等殺人罪並牽連犯恐嚇取財未遂及遺棄屍體罪，固非無據，但於事實欄模稜載
稱：「商議尋找對象勒索」、「選定王俊傑為綁架之對象」云云，與上引卷內資料及
原判決之論斷似有不符，應待深入審酌。(二)按刑事訴訟以直接審理為原則，必需經過
調查程序，以顯出於審判庭之證據資料，始得採為判決基礎；依刑事訴訟法第一百六
十四條規定：證物應示被告，如係文書而被告不解其意義者，應告以要旨；此項規定
，依同法第三百六十四條規定，為第二審審判所準用。經查本件上訴人等用以綑綁被
害人之麻繩一條，既經扣押，乙○○對於該條麻繩是否為其購置供本件犯罪所用，爭
執甚烈，乃原審於八十八年七月二十八日上午之審判期日，未向上訴人等提示該證物
令其辨認，而僅提示該證物之照片供上訴人等辨認，遽採為判處上訴人等死刑之證據
，其訴訟程序顯有違誤；此點本院於前次發回意旨已有指明，原審仍未審酌，其違誤
情形依然存在。(三)刑事訴訟法第九十五條第一款規定：「訊問被告應先告知犯罪嫌疑
及所犯所有罪名，罪名經告知後，認為應變更者，應再告知」。此乃被告在刑事訴訟
程序上受告知之權利，旨在使被告能充分行使防禦權，故法院依刑事訴訟法第三百條
之規定，就起訴之犯罪事實變更檢察官所引應適用之法條，自應履行告知變更罪名之
程序，以保障被告之應有權益，否則如未告知而於辯論終結後，逕行變更起訴法條，
實已剝奪被告在刑事訴訟上之防禦權。本件檢察官係起訴上訴人等觸犯刑法第三百四
十八條第一項及第二百四十七條第一項之罪嫌，嗣原判決逕行變更檢察官起訴法條，
依刑法第二百七十一條第一項、第三百四十六條第三項、第一項及第二百四十七條第
一項規定，認三罪間有方法結果之牽連關係，從以一重論處上訴人等殺人罪，處死刑
，褫奪公權終身，然未於八十七年七月二十八日上午之審判期日或之前，對上訴人等
踐行告知變更罪名之程序，其訴訟程序自屬違法。又本件事關重典，業經本院數次撤
銷發回，原審就訴訟程序之遵循，應予注意，以利結案。應認原判決仍有撤銷發回之
原因；至原判決認有牽連關係之其他部分，基於審判不可分之原則，應併予發回。
據上論結，應依刑事訴訟法第三百九十七條、第四百零一條，判決如主文。
中      華      民      國    八十八    年     十一     月     十九     日
                              最高法院刑事第一庭
                                  審判長法官  施  文  仁
                                        法官  張  淳  淙
                                        法官  林  永  茂
                                        法官  蕭  仰  歸
                                        法官  洪  明  輝
      右正本證明與原本無異
                                              書  記  官
中      華      民      國    八十八    年     十一     月    二十六    日
